最高法院刑事判決　　　　　　九十六年度台上字第七四三七號
上 訴人 即
自 訴人 之
承受訴訟人　甲○○即自訴人魏.
自訴代理人　王志哲律師
被　　　告　乙○○○
　　　　　　丙 ○ ○
上列上訴人因自訴被告等偽造文書等罪案件，不服台灣高等法院
中華民國九十五年十一月十四日第二審更審判決（九十四年度上
更(一)字第一六九號，自訴案號：台灣台北地方法院八十八年度自
字第一一二六號），提起上訴，本院判決如下：
    主  文
原判決撤銷，發回台灣高等法院。
    理  由
本件原判決以上訴人即自訴人魏樹鴻（民國九十五年九月三日死
亡，由其子甲○○承受訴訟）於第一審自訴意旨略以：魏樹鴻所
有坐落台北縣永和市○○○路○段八十五巷四弄四號三樓房屋及
土地持分，至民國八十六年二月二十一日始與台鳳股份有限公司
（下稱台鳳公司）在台灣桃園地方法院以八十六年度公字第二０
三二二號公證書簽立合建契約書。魏樹鴻於簽約後始知被告乙○
○○、丙○○等（被告黃葉冬梅、黃宗宏部分，已經判決無罪確
定）早於八十四年十一月間即以偽刻之印章，偽造魏樹鴻之「土
地使用權同意書」，向台北縣政府工務局申請建造執照，經該局
核發「捌伍永建字第貳壹零號」建造執照。然魏樹鴻在八十六年
二月公證簽約以前，從未提供「土地使用權同意書」及印章，亦
未授權、委託台鳳公司、歐寶建設事業股份有限公司（下稱歐寶
公司），或同意被告等向主管機關申請建造執照，且本案雖由歐
寶公司代台鳳公司具名申請而取得建造執照，惟乙○○○為歐寶
公司董事長、丙○○為實際負責歐寶公司業務之人，而台鳳公司
與歐寶公司為結盟關係，被告等為了儘速興建房屋以達獲利之目
的，而共同實行或共謀實行偽刻印章，以偽造魏樹鴻之「土地使
用權同意書」，並持向台北縣政府工務局申請，以達儘速取得建
造執照之目的，且未將魏樹鴻列為起造人，已足生損害於魏樹鴻
，因認乙○○○、丙○○共同涉犯刑法第二百十條、第二百十四
條、第二百十六條、第二百十七條之偽造文書罪嫌云云。但經審
理結果，認為不能證明乙○○○、丙○○犯罪，因而維持第一審
諭知乙○○○、丙○○部分無罪之判決，駁回上訴人此部分在第
二審之上訴，固非無見。
惟查(一)、原判決固採信證人陳志凌於第一審所證：在八十三年時
，因為聽說台北縣要實施高層建築法，大概可能只剩下十五層，
於是先要求地主先蓋土地使用權同意書，當時之日期、建商欄皆
是空白，而且包括自訴人的兒子也拿給伊蓋，而在八十三年六、
七月時，將土地使用權同意書交給何火壽等情，而為被告等有利
之認定（見原判決第六頁）。然上訴人於原審已爭執：系爭八十
四年十一月三十日期之土地使用權同意書之地主包括李志雄，而
李志雄係於八十四年十一月一日自原地主施佛欽受讓系爭永和市
○○段八十二、八十二之一地號之持分，如此，證人陳志凌殊無
可能於八十三年六、七月間即以李志雄為土地所有權人製作土地
使用權同意書，可見系爭土地使用權同意書係於八十四年十一月
三十日所製作，而非於八十三年六、七月間即已製作完成交付予
何火壽等語，並提出土地使用權同意書、土地登記簿謄本影本（
見原審上訴卷第二０八至二一七頁），原審未詳予查明，遽以上
訴人未提出證據以供調查，而為被告等有利之認定，自有職權調
查未盡之違法。(二)、原判決固又以證人李志雄、陳志凌、張世昌
、蔡明勳建築師及其他合建戶張維芬等人所證，推認在八十四年
之前申請建築執照皆由新宏公司所為並提供相關資料予蔡明勳建
築師，與歐寶公司無關，縱使自訴人主張上開土地使用權同意書
其並未同意蓋章被偽造，亦無法證明與被告等有何相關聯（見原
判決第五、六頁）。然被告丙○○於第一審自承「用地主名義簽
約，是用新宏公司和地主簽約，其中是我從中協調，那些是正式
簽約，應是合法合約，所有地主都是這樣簽約」（見第一審卷第
一宗第三一八頁）；於原審稱「我是歐寶公司的職員，剛開始我
和新鴻（宏）不認識，新鴻認為住戶中有建設公司（指歐寶公司
），若是不協調，他們難以做得成功，所以他們說要和我們合作
，各佔百分之五十，那些住戶大都是我的鄰居，而在整合地主的
時候，新宏公司就倒閉了，新宏公司在整合地主中所有的款項都
是我支出去的」（見原審上訴卷第八十八頁）。另證人陳文祥於
第一審證稱「（問當初授權書的印章是何人提供的？）是由歐寶
公司代刻的」（見第一審卷第二宗第八十三頁）。且證人新宏公
司負責人何火壽於第一審並證稱「我在八十四年八月發生財務危
機……」（見第一審卷第三宗第七十六頁）。而蔡明勳建築師事
務所係於八十四年十月十二日受歐寶公司委任辦理請領建築執照
，亦有委託書附卷可查（見原審更審卷第二三三頁）。事實果如
此，則證人即蔡明勳建築師於第一審所稱：並無與歐寶公司接洽
過，土地使用權同意書是由新宏公司所提供等情，是否實情已有
可疑？上訴人曾於原審具狀要求查明由何人支付蔡明勳建築師申
請建築執照之酬金，此攸關上揭土地使用權同意書是否由被告等
人偽造行使（見原審更審卷第八十二至八十八頁），原審未予查
明，遽行判決亦有違法。(三)、卷查台北縣工務局八十三年十二月
六日八三北工建字八四０九號函係以歐寶公司申請本件建築執照
，因申請書及起造人名冊不合規定，要求該公司改正，至於土地
使用權同意書部分，並無不齊全或不合規定之情形，有該函影本
在卷可憑（見原審上訴卷第一八一、一八二頁）。原判決引用蔡
明勳建築師所證：「有可能是補正過的『土地使用權同意書』，
建管單位要審查這麼大案件的營建執照，會要求我們補齊文件，
有可能是當初我們沒有準備齊全，要我們補正，所以日期才會差
這麼多」，並認定「果爾，依例因土地使用權同意書日期及建築
商空白，主管機關要求補正，因已有土地使用權同意書，故僅於
日期等欄位，依實際補正日期八十四年十一月三十日而添載，並
無庸再以文書列表，要求補正，難謂非為事實……」等情（見原
判決第八頁）。似與上揭函不符，究竟實情如何，亦待究明。以
上或為上訴意旨指摘所及，或為本院得依職權調查之事項，應認
原判決仍有撤銷發回更審之原因。又乙○○○、丙○○被訴，原
不得上訴於第三審之使公務員登載不實部分，基於審判不可分原
則，一併發回。
據上論結，應依刑事訴訟法第三百九十七條、第四百零一條，判
決如主文。
中　　華　　民　　國　九十六　年　 十二　 月  二十一  日
                      最高法院刑事第九庭
                          審判長法官  洪　清　江
                                法官  石　木　欽
                                法官  李　伯　道
                                法官  韓　金　秀
                                法官  陳　晴　教
      本件正本證明與原本無異
                                      書  記  官
中　　華　　民　　國　九十六　年　 十二 　月　三十一　日
                                                    ｍ
